【裁判字號】    88,上訴,2722
【裁判日期】    890127
【裁判案由】    妨害自由
【裁判全文】
臺灣高等法院臺中分院刑事判決                  八十八年度上訴字第二七二二號
    上  訴  人  臺灣彰化地方法院檢察署檢察官
    上  訴  人
    即  被  告  乙○○
                戊○○
    被      告  丙○○
右上訴人因被告妨害自由案件，不服臺灣彰化地方法院八十八年度訴字第一六五號，
中華民國八十八年七月九日第一審判決（起訴案號：臺灣彰化地方法院檢察署八十七
年度偵字第五五○二號），提起上訴，本院判決如左：
      主  文
原判決關於乙○○、戊○○、丙○○部分均撤銷。
乙○○、戊○○共同以非法方法，剝奪人之行動自由，乙○○處有期徒刑陸月；戊○○處有期徒刑肆月。
丙○○共同以非法方法，剝奪人之行動自由，處有期徒刑陸月。緩刑參年。
      事  實
一、乙○○前於民國（下同）八十五年間因偽造文書等案件，經台灣高等法院台中分
    院判處有期徒刑十月（尚未執行），戊○○則於八十二年及八十三年間，因肅清
    煙毒條例及違反槍砲彈藥刀械管制條例等案件，分別經台灣高等法院台南分院及
    台灣雲林地方法院判處有期徒刑三年二月及一年六月確定，於八十五年四月十二
    日縮短刑期假釋出監（係於八十八年三月十二日執行期滿）。緣乙○○、丙○○
    二人先前與己○○有賽鴿金錢債務糾紛，乃四處找尋己○○。於八十七年七月一
    日下午十七時三十分許，乙○○因探查知悉己○○與女友丁○○將於當日傍晚至
    友人廖振聲處泡茶聊天，乃夥同戊○○、張茂銘二人先行前往廖振聲位於彰化縣
    溪州鄉三圳村庄內巷十七號之住處，向廖振聲確認己○○稍晚將抵達該處後，戊○○、張茂銘二人遂即外出通知丙○○，當晚十九時許，己○○抵達廖振聲上開
    住處時見乙○○已在該處等候，乙○○與己○○二人遂商討解決債務之方法，而
    丙○○於得知消息後，乃邀同吳振卿駕駛其車牌號碼Ｊ六－七八○八號自用小客
    車前去與乙○○等人會合，同日十九時十分許，丙○○、吳振卿、張茂銘、戊○○均抵達廖振聲住處，繼續與己○○商討解決債務之道，迨至十九時五十分許，
    因雙方仍無法談攏，此時丙○○即稱：「這裡是別人家，有事到外面談。」等語
    後，乙○○、丙○○、吳振卿、張茂銘、戊○○等五人竟基於共同妨害己○○行
    動自由之犯意聯絡，由乙○○與張茂銘二人架住己○○，其餘三人則在旁看守以
    防己○○逃跑，而隨即將己○○強行推入車牌號碼ＧＦ－一四三五號自用小客車
    後座內，丙○○旋即進入同車駕駛座，乙○○、張茂銘則分坐後座兩側，並不准
    己○○任意離去，欲將己○○載往他處處理債務，而駕車離開上址，而吳振卿則
    駕駛車牌號碼Ｊ六－七八○八號自用小客車搭載戊○○尾隨在後，以此非法方式
    限制己○○之行動自由，適為停留在外之丁○○所目擊（丁○○係己○○之女友
    ，當時坐於己○○之車內，並未進入廖振聲之住處），並即報案且會同警方人員
    至廖振聲住處搜證查訪己○○下落無著。乙○○等人將己○○帶走後質問己○○
    要如何處理新台幣（下同）八十萬元之債務，己○○表示可聯繫家人及女友協助
    處理債務，乙○○遂要求己○○陸續以行動電話聯繫其女友丁○○、胞兄賴鳳兒
    、前妻陳雙鳳等人籌八十萬元款項，嗣乙○○等人為求債權獲得確保，乃於同年
    七月二日上午七時許，驅車前往雲林縣褒忠鄉○○路三二七巷四號楊雅方代書事
    務所，要求己○○簽立同意支付八十萬元解決債務糾紛之協議書，經楊雅芳代書
    擬妥協議書內容後，由己○○、丙○○、乙○○等人簽名。再由己○○聯絡其家
    人聯絡，丁○○在與警方配合下，與乙○○等人約妥於當日八時，在雲林縣虎尾
    鎮延平里下湳三十二之二號千美汽車旅館處取款後，乙○○、丙○○與己○○即
    搭乘車牌號碼ＧＦ－一四三五號自小客車，吳振卿、張茂銘、戊○○三人則搭乘
    Ｊ六－七八○八號自用小客車跟隨在後，於該日上午八時許抵達千美汽車旅館，
    並於乙○○、丙○○二人下車取款時，旋即為埋伏之員警逮捕，吳振卿、張茂銘
    、戊○○三人則趁隙逃離現場，經警方記下車牌號碼並循線查獲。
二、案經彰化縣警察局北斗分局報請台灣彰化地方法院檢察署檢察官偵查起訴。
      理  由
一、訊之上訴人即被告（以下稱被告）乙○○、戊○○二人，及被告丙○○對於在右
    開時地將被害人己○○由廖振聲處帶走，商討解決債務問題，及至代書楊雅方處
    寫下協議書，並聯絡張本瑜至上開汽車旅館取款等情，均不諱言，但否認有妨害
    自由犯行，均辯稱：係己○○自願與其等外出，並未押走己○○，未限制其行動
    自由云云。另被告戊○○又辯稱：當天是張茂銘找伊至廖振聲處看鴿子，伊並未
    參與押己○○云云。
二、然查：右揭事實，業據被告乙○○、丙○○及同案被告吳振卿等人於警訊時均坦
    承不諱，且就如何押己○○上車、被告五人與己○○如何分乘二部車輛、要求己○○與家人聯繫、籌款之數目、至楊雅方代書事務所簽寫協議書以及至千美汽車
    旅館取款等過程，均供述甚詳，且其等所述之情節亦均相符合。而告訴人己○○
    亦迭次於警訊及偵查中指訴綦詳，核與證人廖振聲、賴鳳兒於警訊時之證述、證
    人陳雙鳳於警訊及偵查中之證詞，以及證人丁○○於原審調查時所為之證述內容
    ，均大致相符，復以證人即彰化縣警察局北斗分局刑事組組長熊英時亦到庭結證
    稱：丁○○報稱己○○遭人押走，後來她有接到電話要準備八十萬元，警方要求
    他繼續與對方溝通，己○○的家屬也稱有接獲電話要他們湊錢，最後約在千美汽
    車旅館碰面，就在旅館前抓到乙○○與丙○○，另外後面有跟一部車，警方根據
    車號再查獲吳振卿等三人等語明確，顯見被告五人均有參與前開犯行。證人廖振
    聲雖於警訊時證稱：「乙○○於我住宅內抓住己○○即稱這裡是別人的住宅，有
    事到外面談後，就將己○○拖至屋外庭院：：」等語，就何人言稱到外面談一節
    ，雖與上開證據所示之事實不符，惟廖振聲已於原審調查時即陳述其當時將人名
    弄錯，稱「這裡是別人的住宅，有事到外面談」的人是丙○○等語，此亦為被告
    丙○○所自承，並衡諸前揭事證，故本院認定係被告丙○○稱道：「這裡是別人
    家，有事到外面談。」等語，附此敘明。此外，雖證人廖振聲於原審調查時又證
    述：被告等人只是接觸己○○一下而已，並不是有人將他押走或夾出去，並沒有
    對己○○如何等語，對於被告等人如何帶走己○○之過程語多保留，此非但與警
    訊時之證述當時被告乙○○、丙○○於其住處抓住己○○，己○○即要求伊解圍
    ，被告乙○○等人即將己○○押離等語不符，衡諸常情，證人於事件發生之始記
    憶較為清晰且其在心理未生利害關係之防備下，所為之證詞，當與真實相符，是
    以證人廖振聲於原審調查時所為上開證詞，衡情當係衡量自身利害關係後所為之
    陳述，所為翻異之詞，其真實性已屬有疑，尚難採信。
三、又按本件被告乙○○、戊○○、丙○○等人將被害人己○○由廖振聲住處帶走之
    時間，約係八十七年七月一日十九時五十分許，而被害人己○○係至第二天即七
    月二日上午七時許由被告乙○○等人帶往代書楊雅方處，始由被告乙○○等人將
    己○○於該日八時許，帶往千美汽車旅館，是被害人己○○由被告乙○○等人將
    其自廖振聲住處帶走，在外已過一夜，衡情苟係被害人己○○自願與被告乙○○
    、戊○○、丙○○等人解決債務，當可在廖振聲住處處理，亦無需如此之急，漏
    夜協商，並一早即至代書處寫妥協議書，且即交款之理，是被害人己○○本件所
    為之指證，與前開證人之證詞相符，應可採信。而被告乙○○、戊○○、丙○○
    等人所辯未強押被害人己○○一節，除與事證不合外，亦與經驗法則顯不相合，
    而難採信，而被告戊○○雖另辯稱當日伊僅係前往廖振聲住處看鴿子一節，依被
    告乙○○於偵查中所供，於將己○○押走後，在車上曾以戊○○之行動電話聯絡
    己○○之女友丁○○（見偵查卷第五十二頁背面），足認被告戊○○當時確有參
    與將己○○押走，被告戊○○自非僅係前往廖振聲看鴿子，被告戊○○此部分所
    辯亦屬無據，而係事後卸責之詞，亦不足採信，渠等犯行均堪認定，自應依法論
    科。
四、核被告乙○○、丙○○、戊○○等五人所為，均係犯刑法第三百零二條第一項之
    罪。被告三人與吳振卿、張茂銘之間，有犯意之聯絡及行為分擔，應依共同正犯
    論處。又按刑法第三百零二條第一項之剝奪人行動自由罪與同法第三百零四條第
    一項之強制罪，其所保護之法益，固均為被害人之自由，惟前者重在保護個人之
    行動自由；後者重在保護個人之意思自由。故如以私行拘禁或其他非法方法妨害
    人自由，縱其目的在使人行無義務之事，或妨害人行使權利，仍應逕依第三百零
    二條第一項論罪，並無適用第三百零四條第一項之餘地。是本件被告乙○○、戊○○、丙○○等人雖係於將被害人強行押走，並於其後使被害人寫下同意支付八
    十萬元，解決債務糾紛之協議書，以本件被害人己○○，當時已在被告乙○○、
    戊○○、丙○○等人控制下，而為此一行為，自有使人行無義務之事。然本件被
    告乙○○、戊○○、丙○○等人強押己○○之目的既係逼討債務，依前揭說明，
    自無再論以強制罪之餘地。
五、原審對被告乙○○、戊○○、丙○○予以論罪科刑，固非無見，然原判決認被告
    乙○○、戊○○、丙○○所為使人行無義務之事部分，係因證據不足，且以公訴
    人認此部分與上開論罪科刑部分有裁判上一罪之關係，而不另就此部分為無罪之
    諭知，所為認事用法，自有未洽。公訴人對被告乙○○、丙○○部分提起上訴，
    其意旨略以原判決認被害人己○○簽署前開協議書部分為被告乙○○、丙○○不
    另為無罪諭知之判決不當，認應係犯刑法第三百零四條之罪等語，而被告乙○○
    、戊○○上訴意旨則否認犯罪，而分別指摘原判決不當，雖均難認為有理由，然
    原判決關於被告乙○○、戊○○、丙○○部分既有前開可議，已屬無可維持，應
    由本院將原判決此部分撤銷另為改判。爰審酌被告等人犯罪之動機係在取回財產
    、手段尚非至惡、犯罪過程中各人犯行之情節輕重、所生危害及犯罪後之態度等
    一切情狀，分別量處如主文第二、三項所示之刑，以示懲儆。末查被告丙○○前
    未曾受有期徒刑以上刑之宣告，此有台灣彰化地方法院檢察署刑案資料查註紀錄
    表以及本院之被告全國前案記錄表各三件可憑，被告丙○○因一時衝動致罹刑章
    ，經此科刑教訓後，當知所警惕而無再犯之虞，本院認該被告丙○○所受前開刑
    之宣告，以暫不執行為適當，爰併分別宣告緩刑三年，以啟自新。
據上論結，應依刑事訴訟法第三百六十九條第一項前段、第三百六十四條、第二百九
十九條第一項前段、刑法第二十八條、第三百零二條第一項、第七十四條第一款，罰
金罰鍰提高標準條例第一條前段，判決如主文。
本案經檢察官甲○○到庭執行職務。
中      華      民      國    八十九  年    一      月      二十七      日
                                  臺灣高等法院臺中分院刑事第六庭
                                        審判長法  官  古  金  男
                                              法  官  張  祺  祥
                                              法  官  沈  應  南
右正本證明與原本無異。
如不服本判決應於收受送達後十日內向本院提出上訴書狀，其未述上訴之理由者並
得於提起上訴後十日內向本院補提理由書（均須按他造當事人之人數附繕本）。
                                              書記官  劉  智  文
中      華      民      國    八十九     年      一       月   二十九   日
附錄：本判決論罪法條
刑法第三百零二條
私行拘禁或以其他非法方法，剝奪人之行動自由者，處五年以下有期徒刑、拘役或三
百元以下罰金。
因而致人於死者，處無期徒刑或七年以上有期徒刑，致重傷者，處三年以上十年以下
有期徒刑。
第一項之未遂犯罰之。
                                                                        Ｆ


司法院資訊處製作；財團法人民間司法改革基金會備份。
